最　高　行　政　法　院　判　決
　　　　　　　　　　　　　　　　　　 96年度判字第01143號
上　訴　人　甲○○
被 上訴 人　彰化縣稅捐稽徵處
代　表　人　乙○○
上列當事人間因房屋稅事件，上訴人對於中華民國94年11月23日
臺中高等行政法院94年度訴更一字第32號判決，提起上訴，本院
判決如下：
    主  文
上訴駁回。
上訴審訴訟費用由上訴人負擔。
    理  由
一、有關上訴人提起本件行政訴訟案件之客觀事實經過：
  (一)按上訴人前於民國（下同）69年7月間為辦理電力公司供電
    ，向溪湖鎮公所申請核發本縣溪湖鎮○○里○○路282之17
    號（整編後門牌為溪湖鎮○○里○○路○段475號）房屋證明
    書，被上訴人據報派員實地丈量，並按行為時「房屋標準單
    價及評定標準實施要點」規定，依棟次、構造分設六個卡序
    （分別為卡序Ａ、Ｂ、Ｃ、Ｄ、Ｅ、Ｆ）評定房屋現值為新
    臺幣（下同）1,778,200元，設立房屋稅籍，並由被上訴人
    所屬之員林分處作成70年5月11日彰稅員分貳字第14350號函
    之「核定通知書」，自70年上期起課徵房屋稅。且該核定通
    知書上並載明「對前項核定之房屋現值如有異議，請於接到
    通知書之日起30日內檢附建築材料，人工費用憑證等有關證
    件申請重行核計」等字樣。
  (二)嗣被上訴人於辦理72年度房屋稅稅籍清查時，又因查獲上訴
    人增建兩棟房屋，乃增設卡序Ｇ、Ｈ，依當時「臺灣省改進
    房屋現值評價作業要點」規定，評定房屋現值各為274,400
    元及122,900元，並自73年上期（72年7月）開徵（但被上訴
    人似乎沒有另外作成正式之核定書通知書給上訴人，至少兩
    造均未提及，而原處分卷及訴願卷中亦無記載）。
  (三)相隔多年以後，上訴人取得被上訴人就前開房屋（下稱系爭
    房屋）所核發之91年4月26日彰稅員多功字第1603號房屋稅
    籍證明書，而於91年4月29日提出「陳訴書」，主張「登載
    之房屋課稅面積、起課年月及房屋構造類別與實情不合」等
    情，申請退還73年至90年溢繳之房屋稅款及更正91年度之房
    屋稅繳納通知書現值。而經被上訴人所屬員林分處於91年5
    月17日作成彰稅員分三字第09100109100號函，答覆上訴人
    稱：「...課稅無誤」。
  (四)上訴人因此再於92年5月21日向被上訴人申請更正房屋現值
    ，並退還溢繳之房屋稅款，經被上訴人所屬員林分處於92年
    6月6日作成彰稅員分二字第0920020271號函否准所請，上訴
    人不服上開否准處分，乃向彰化縣政府提起訴願，但遭彰化
    縣政府以92年10月23日府法訴字第0920126482號之訴願決定
    駁回其訴願，上訴人因此向臺中高等行政法院提起行政訴訟
    ，並提起以下之訴訟聲明：
    1.訴願決定撤銷。
    2.被上訴人所屬員林分處代表被上訴人於92年6月6日作成彰
    　稅員分二字第0920020271號函之否准處分無效。
    3.請求精神賠償500,000元。
  (五)但臺中高等行政法院以92年度訴字第897號判決，基於下述
    理由，駁回上訴人在原審之起訴：
    1.撤銷訴訟部分，欠缺權利保護要件，起訴不合法。
    2.確認無效之訴部分，未經「請求原處分機關確認」之前置
      程序，起訴不合法。
    3.給付訴訟部分，以「上訴人主張非財產上之損害賠償，沒
      有指明請求權之法規範基礎，且未舉證證明之」，故其起
      訴無理由。
  (六)上訴人不服原判決而提起上訴，經本院94年度判字第1396號
    判決關於撤銷訴訟及確認訴訟暨該訴訟費用部分廢棄，發回
    更審，其餘上訴駁回，且在判決理由中指明以下之法律見解
    ：
    1.撤銷訴訟部分，應以被上訴人彰稅員分二字第0920020271
    　號函及府法訴字第0920126482號之訴願決定為程序標的。
    2.而確認行政處分無效之訴部分，因訴願之提起，應解為已
      踐行「請求原處分機關確認」之前置程序，且在本案中，
      並無起不合法之情事。
  (七)原審法院受理上開更審案件，即依本院之法律見解，並透過
    闡明權之行使，將本案撤銷訴訟的訴之聲明「轉正」為「更
    符合上訴人請求目的」的「課予義務訴訟」（即追加請求被
    上訴人作成「退還73年起至91年止，因重複核定現值所生之
    溢繳稅款，並自92年起更正系爭房屋現值為1,187,300元」
    之行政處分），再從實體上駁回上訴人以上二項訴訟請求，
    上訴人因此再提起本件上訴。
二、上訴人於原審起訴主張：
    上訴人所有坐落彰化縣溪湖鎮○○里○○路○段475號建築工
    程，第1期工程於67年1月4日辦理供電，構造別為水泥板，
    用途為工寮、豬舍、圍牆，依法應免徵房屋稅，依當時非都
    市土地建築法規，只要土地使用合法，即免建築使用執照及
    完工證明，全部工程業於70年3月完竣，並經彰化縣員林地
    政事務所辦理非都市土地使用編定，且以70年5月11日彰稅
    員分貳字第14350號函載房屋構造為鐵架磚造，面積2323.5
    平方公尺，被上訴人評定房屋現值為1,778,200元，上訴人
    對該部分之房屋現值並不爭執。惟上訴人於91年4月26日始
    發現卡序Ｇ及Ｈ遭被上訴人誤認為72年所增建，致該部分重
    複徵繳房屋稅款。又依據房屋平面圖，位於辦公室卡序Ｈ面
    積167.2平方公尺，應為卡序Ｄ之下之停車棚，依法免徵房
    屋稅，位於倉庫卡序Ｇ面積158.4平方公尺，構造別加強磚
    造、單價1,650元，被上訴人明顯違法。次依92年6月12日所
    調閱之房屋稅籍紀錄表，以卡序Ａ至Ｆ核定現值單價與面積
    計算，共計核定房屋現值1,438,166元，與70年5月11日之評
    定現值1,778,200元不相符，是本件房屋稅73年度起即遭重
    複徵繳，迄至91年金額已達212,737元，爰依稅捐稽徵法第1
    7條之規定（上訴人並非依同法第28條請求），請求判決撤
    銷原處分（被上訴人92年6月6日彰稅員分二字第0920020271
    號函）及確認原處分無效外，並命被上訴人自92年起更正系
    爭房屋現值為1,187,300元，並退還該溢繳之房屋稅款212,7
    37元等語。
三、被上訴人則以：
    (一)系爭房屋70年間設籍時，被上訴人曾以70年5月11日彰稅
      員分二字第14530號函通知上訴人有關核定新建房屋現值
      、房屋構造及異議權限，惟上訴人對70年評定房屋現值未
      有異議，歷年對核課房屋稅亦無爭議，故本件上訴人訴稱
      之73年至87年房屋稅款業已逾稅捐稽徵法第28條規定之申
      請退還期限，而88年迄91年部分，因原核課現值尚且少計
      ，被上訴人所屬員林分處據以否准退還房屋稅，尚無違誤
      。況上訴人歷年對核課稅額均未曾依稅捐稽徵法第35條申
      請復查，91年以前稅捐核課皆已確定，上訴人申請退還自
      73年起溢繳房屋稅款，於法無據。
    (二)再者，上訴人於訴願時徒以Ｇ、Ｈ房屋69年7月間已興建
      完成，而本行政訴訟起訴又改稱70年3月興建完竣，卻未
      能提供具體事證供核，其主張要無可採。
    (三)至上訴人所稱至員林分處查抄房屋稅籍紀錄表並自行計算
      卡序Ａ至Ｆ現值共計1,438,166元乙節，按房屋標準價格
      之評定，依房屋稅條例規定，按房屋面積、標準單價、高
      度增減率、折舊率、地段等級增減率計算評定，圍牆則至
      73年起始停徵，上訴人漏計每卡序應加計之地段增減率及
      圍牆現值等資料。
    (四)又據93年2月6日會同原審法院現場勘驗結果與被上訴人72
      年清查設籍相符。雖當初繪製房屋平面圖誤將Ｇ之位置放
      於Ｈ之上（應在Ｈ之下），惟並不影響本件之課稅處分。
      至上訴人主張被上訴人設籍之卡序Ｈ鐵架造房屋為停車棚
      ，無須課稅乙節，卡序Ｈ鋼鐵（架）造房屋，自依法應課
      徵房屋稅。
四、原審斟酌全辯論意旨及調查證據之結果後，以下述理由駁回
    上訴人之訴訟請求：
  (一)原審斟酌下列卷證及理由後，認定本件系爭房屋稅並無上訴
    人所稱卡序G及H位於A至F內致有重複核課之情形，因而駁回
    上訴人請求撤銷原處分及訴願決定之部分，另上訴人請求被
    上訴人應准予退還自73年起至91年止重複核定現值之系爭房
    屋稅款及被上訴人應自92年起更正系爭房屋現值為1,187,30
    0元，亦無理由而駁回：
    1.系爭房屋上訴人稱於93年9月間經法院拍賣，由第三人買
      受現場已有拆除，是系爭房屋課稅情形僅能由相關卷證資
      料予以論斷。
    2.由彰化縣房屋現值核計表之房屋位置附圖與彰化縣員林地
      政事務所72年建物測量成果圖，依形狀及位置二者對照，
      A及F均較房屋現值核計表所載為大，C部分僅誤差0.08平
      方公尺
    3.上訴人所提彰化溪湖地政事務所92年7月31日建物測量成
      果圖雖註明地面層面積為1,027.56平方公尺，惟依其計算
      式及房屋位置及各邊長度對照，僅計算B、D、G、H、雨遮
      及未課稅之部分，並未包括A、F、C、E之部分，故難為上
      訴人有利之論據。
    4.被上訴人92年6月30日至系爭房屋現場勘查之勘查紀錄表
      、房屋位置圖及照片。
    5.臺中高等行政法院93年2月6日現場勘驗筆錄之房屋平面圖
      及照片。
    6.被上訴人雖當初繪製房屋平面圖誤將G之位置放於H之上 (
      應在H之下)，惟現場實際確有該二卡序房屋，尚不影響本
      件之課稅處分。
    7.上訴人雖主張卡序H鐵架房屋部分為停車棚，無須課稅，
      惟依據上開現場照片所示，係屬鋼鐵 (架)造，上有石棉
      瓦屋，亦有水泥牆板及鐵皮牆，非屬僅有遮雨棚之無牆停
      車棚，被上訴人依房屋稅條例第3條規定予以課徵房屋稅
      ，亦屬有據。
    8.上訴人雖主張系爭房屋92年課稅現值應為1,548,700元減
      去361,400元，惟上訴人僅稱卡序G、H部分有重複計算，
      而未指出此現值計算有何違誤，並無可採。
  (二)至上訴人請求確認原處分無效之部分，雖經闡明，惟上訴人
    並未將此聲明列為備位聲明，仍屬上開撤銷訴訟之備位聲明
    ，另依前述，本件被上訴人否准上訴人上開更正系爭房屋92
    年起之房屋現值及退還自73年起溢繳房屋稅款，並無違誤，
    又該處分亦非有無效之原因，上訴人請求確認原處分無效，
    亦為無理由，併予駁回。
五、上訴人上訴意旨略以：
    原判決對其主張之事實內容及聲明意涵有扭曲，顯有誤導事
    實之嫌。又被上訴人答辯意旨荒謬且與事實不符，原判決亦
    未駁斥。事實上上訴人於70年5月11日經評定房屋現值為1,7
    78,200元後並未有增建。且依據溪喜建字第6651號之房屋平
    面圖與被上訴人72年房屋稅籍之清查不符，違背房屋稅條例
    第16條之規定，經上訴人向被上訴人稅務員陳韞竹理論後，
    已註明卡序A為單價700元與原始房屋稅籍紀錄表970元不符
    。另根據73年上期房屋稅較72年下期增加460,200元，惟依
    被上訴人之房屋稅課稅明細表卡序G部分加上卡序H部分後，
    減去圍牆部分後為334,800元顯有不符，且圍牆之單價為175
    元並非340元，面積340平方公尺並非175平方公尺云云。
六、本院按：
  (一)房屋稅之稅捐客體，依房屋稅條例第3條之規定，為「附著
    於土地之房屋」以及「增加該房屋使用價值之建築物」。而
    稅捐客體必須進行「量化」活動，才能形成「稅基」，且稅
    基之形成基本上是「事實認定」課題，原則上不涉及（實體
    法之）法律適用。
  (二)在本案訴訟中上訴人既不否認，上述Ａ至Ｈ共計六個卡序之
    房屋或建築物的存在，所爭執者無非是：「該等房屋或附屬
    建築物應如何予量化為稅法上所定之貨幣價格」，是以本案
    之實體爭點顯為「稅捐客體量化」，且依上所述，純屬事實
    認定之課題。爰在此先行敘明之。
  (三)次查本件上訴人課予義務訴訟（即退稅請求）之法規範基礎
    ，原判決雖未言明，但依目前司法實務上之通說，應為稅捐
    稽徵法第28條所定之退還溢繳稅款請求權。然而基於下述之
    司法實務見解，上訴人並不符合該條文所定「退稅請求權」
    成立之構成要件，茲說明如下：
    1.目前司法實務認為稅捐稽徵法第28條所定之退稅請求權，
      溢繳稅款之原因必須是「計算錯誤」或「適用法令錯誤」
      ，而「事實認定錯誤」並不在「計算錯誤」或「適用法令
      錯誤」之範圍內。而以上之司法實務見解，亦係建立在以
      下之利益權衡基礎下，大體上有其合理性及正當性。
      (1)按稅捐行政具有大量行政之特質，不僅稅捐主體多，且
        各式稅捐，若屬週期稅者，每一週期完結，稅捐主體隨
        之發生、申報及繳納作為。即使非屬週期稅，例如遺產
        稅者，雖然每一自然人終其一生僅有一次被課徵此項稅
        捐之可能，但其稅捐客體範圍龐雜，自然人之死亡時點
        又難以預測，以致沒有資料可供查核（所以遺產及贈與
        稅法第23條才課遺產稅之納稅義務人自動申報遺產稅捐
        客體之義務，事後又留給稅捐機關至少二個月之調查期
        間，以便稅捐機關有時間確實掌握稅捐客體流向）。面
        對如此多之報繳及調查事務，稅捐機關人力有限，又面
        臨「資訊不對稱」之困境（因為大部分與稅捐核課有關
        之資料均掌握在人民之手中），如果沒有納稅義務人之
        合作，不可能有效完成稅捐之稽徵。但是偏偏稅捐又是
        一種「無對待給付」之公法上單方義務，因此一般而言
        ，納稅義務人均有避稅之「誘因」存在。若放任此等現
        象，國家之主要財政收入即無法取得，現代國家負擔公
        共任務之財政基礎即行喪失，難以維繫國家制度之正常
        運作。因此在法制上必須確立「稽徵經濟原則」，課予
        人民眾多之協力義務，以利稅捐之稽徵。實則「稽徵經
        濟原則」乃是與「稅捐法定原則」及「量能課稅原則」
        併立之稅捐法制三大基本建制，極具重要性。由此亦可
        知，在稅捐法制上，人民權利與行政效率必須有所調和
        ，其間有「成本效益」之衡量在其中。法院正是在這樣
        的認知下來解釋及操作現行稅法。
      (2)此外上述「資訊不對稱」乃是針對稅捐客體事實而言，
        在這個層面上，顯然是納稅義務人對此等資訊享有優勢
        地位。但是對個案中之稅法正確適用而言，又存在著另
        外一種「資訊不對稱」之現象。簡言之，稅法是一種高
        度技術化之法律，內容龐雜，闡釋或補充法規範之令函
        眾多，一般納稅義務人很難理解稅捐機關之法律見解，
        因此在很多情形下，也不能立即明瞭稅捐機關適用法令
        有無錯誤，此等法律知識的資訊不對稱現象，納稅義務
        人顯屬劣勢之一方。
      (3)正是基於上開雙重「資訊不對稱」現實，一般而言，稅
        捐之第一次核定，經常是形式的、權宜的，稅捐機關僅
        以納稅義務人提供之資料為基礎，為其核定基礎，而且
        通常不附有關「事實認定」及「法律適用」之說理（通
        常僅有稅單及核定通知書而已，而核定通知書之記載又
        極為簡略）。一般言之，只有在納稅義務人接到第一次
        核課之文書後，不服該稅額之核定結果，提出具體之事
        實及法律意見提起復查，稅捐機關才會在復查程序中，
        針對納稅義務人之主張內容，為實質認定及准駁，並表
        明於復查決定書，而也只有到此階段，爭議事項才可以
        被客觀認知及理解。
      (4)所以上述之第一次核課，是一種權宜性的，形式性的決
        定，再依稅捐稽徵法第21條及第28條之規定，由該二條
        規定內容可知，在核課期間內，徵納雙方均可不顧第一
        次核課之結果，另行徵課或申請退稅。
      (5)而上述第一次核課之權宜性、形式性特徵，會讓特定稅
        捐債務，在法定之核課期間內，始終處於流動狀態，徵
        納雙方對稅捐債務之界限都有機會重為爭執，直到某項
        具體爭執已經進入復查程序，在該爭執範圍內之事實內
        容及法律適用才得以固定下來。而其餘部分，立法者則
        參酌雙方各自享有資訊優勢之現實背景，有意讓其繼續
        處於流動狀態，直到核課期間屆滿，稅捐債務才確定下
        來。
      (6)以上的利益權衡如果更進一步思考，既然稅法上之事實
        真相資訊原則上為納稅義務人所掌控，則司法實務在利
        益衡量上，自然會傾向於「將事實認定錯誤所生之不利
        益歸由納稅義務人承當」，不許可其事後再行爭執申請
        退稅。這樣的結果實與上述法理有其邏輯推論上之一貫
        性。不過在有些案例中，或許人民在事實認定上也有難
        以掌握之資訊，因此以上之法律觀點是否要絕對化，或
        許還有進一步思考之空間。但至少目前本院是採此一法
        律見解。
    2.是以在上開實務見解基礎下，本案上訴人根本沒有請求退
      稅之法規範基礎。
  (四)又若退而言之，將「事實認定錯誤」擴張解釋為「計算錯誤
    」，而認上訴人在本案中得請求退稅，但稅捐稽徵法第28條
    仍有期間之限制（自繳納稅款之日起5年內提出），本案上
    訴人提出退稅請求之實際日期，依上開爭訟經過事實之客觀
    描述，或許可以再往前推至91年間，而非92年間，但仍有部
    分年度之溢繳稅款難以依稅捐稽徵法第28條之規定為請求。
  (五)此外即使假設上訴人得依稅捐稽徵法第28條規定之程序請求
    退稅，但在實體法層次，亦難認其請求於法有據。茲說明理
    由如下：
    1.固然稅基之認定本為形成稅額之前置程序，為稅捐債權成
      立要件之一部，依法應由稅捐機關負擔客觀證明責任。因
      此在一般課稅處分之爭訟案件中，稅捐機關當然要對稅基
      形成之待證事實為真正一事，提出相關證明，使法院形成
      確信。但當稅捐機關已舉出本證，盡其客觀證明責任，使
      法院形成心證以後，納稅義務人即有舉出反證之必要。使
      法院對待證事實已獲致之確信，再次回到真偽不明之狀態
      。
    2.此外當納稅義務人以「事實認定錯誤」為由，主張退稅請
      求權時，由於在理論上其本屬資訊優勢之一方，而且隨著
      時間之流失，優勢地位更為明顯（因為稅捐機關原來做為
      證明手段之證據方法，在一定程度上會有流失）。所以即
      使有關稅捐債權成立要件之客觀證明責任配置不改變，請
      求權人對「稅捐機關在心證形成過程中已有違法之處」之
      前置要件事實負擔客觀證明責任，在此範圍內，納稅義務
      人負擔「本證」之責任。在證明該項事實以後，才有可能
      進入「稅捐債權是否存在」之實體審查，也在這時候稅捐
      機關才負擔證明「稅捐債權成立」之本證責任。
    3.又進入「稅捐債權成立」之審查階段以後，即使應由稅捐
      機關負擔證明「稅捐債權成立」之本證責任。有關因時間
      因素所增加之舉證活動困難度，也要在「證明高度」中加
      以考慮（按「舉證責任」乃實體法上或立法層次上之靜態
      課題，而「證明高度」則是訴訟攻防中，法院依個案事實
      特徵，決定形成確信所須之蓋然性高度）。
    4.而在本案中，原判決已在理由明白交待採信被上訴人有關
      稅基量化事實之證明，而上訴人在歷次書狀（不論是在原
      審法院或在本院提出，皆如此），卻沒有按照以上之法律
      體系，先說明「基於那些客觀之事證足以證明稅基量化有
      誤」，使法院對之形成初步確信。進而再對「稅基量化」
      一事為全面之審查，使被上訴人對該待證事實為舉證活動
      。其書狀所述，大部分只是其個人對稅基評價之主觀意見
      或看法而已，而且只有論斷結論，沒有推理過程，更沒有
      針對被上訴人之實際評價過程採取「針鋒相對」之論述，
      以及可供法院調查之具體證據。論之實質，完全沒有推翻
      「被上訴人有關稅基量化處理流程合法」之力道存在。例
      如其上訴意旨中所言之「70年5月11日評定房屋現值時所
      有部分均已興建完成」一節，與稅基評量有無遺漏分屬二
      事，不能混為一談（事實上Ｇ、Ｈ部分，依房屋現值核計
      表所示，係於72年12月新計入核課者）。又其所指「溪喜
      建字第6651號之房屋平面圖與被上訴人72年房屋稅籍之清
      查內容不符，違反房屋稅條例第16條之規定」一節，經本
      院查閱該號函文，只是上訴人為供電之用而向彰化縣溪湖
      鎮申請證明系爭房屋為都市計畫以外之合法房屋，而經彰
      化縣溪湖鎮發給者，與稅基量化無涉，而房屋稅條例第16
      條之規定內容為補稅及裁罰，也與稅基量化無涉。而上訴
      人所稱：「其向被上訴人稅務員陳韞竹理論後，註明卡序
      A為單價700元」云云，但該等記載是在以印刷方式印製之
      房屋稅籍證明書中，以手寫方式加記塗改者，無法證明為
      陳韞竹所制作，也沒有文書之形式證明力可言，自難引為
      證明上訴人主張內容為真正之積極證據。至於有關稅捐客
      體之面積、單價等爭議，上訴意旨也未具體指明被上訴人
      發生錯誤之具體緣由，結果變成各執一詞，難謂為合法之
      上訴理由。
  (六)另本案原處分依上所述，既未經認定為違法，則上訴人有關
    「確認原處分無效」之訴訟請求當然也應駁回。
  (七)綜上所述，上訴人上述主張各節均非可採，原審駁回上訴人
    之訴，其結論尚無違誤。上訴意旨求予廢棄，難謂有理由，
    應予駁回。
據上論結，本件上訴為無理由，爰依行政訴訟法第255條第1項、
第98條第3項前段，判決如主文。
中　　華　　民　　國　　96　　年　　6　　 月　　28　　日
                  第二庭審判長法  官　鄭　淑　貞
                              法  官  黃　合　文
                              法  官　吳　明　鴻
                              法  官　鄭　小　康
                              法  官　帥　嘉　寶
以  上  正  本  證  明  與  原  本  無  異
中　　華　　民　　國　　96　　年　　6　　 月　　29　　日
　　　　　　　　　　　　　　　書記官　莊　俊　亨
